【裁判字號】    90,易,3337
【裁判日期】    901030
【裁判案由】    詐欺
【裁判全文】
臺灣高雄地方法院刑事判決                          九十年度易字第三三三七號
    公  訴  人  臺灣臺北地方法院檢察署檢察官
    被      告  乙○○
                丙○○
    右二人選任辯護人  施秉慧
右列被告等因詐欺案件，經檢察官提起公訴（八十九年度偵字第一九０九七號），本
院判決如左：
    主  文
乙○○、丙○○均無罪。
    理  由
一、公訴意旨略以：乙○○與丙○○二人共同基於意圖為自己不法所有之概括之犯意
    ，民國八十四年初某日，在高雄市○○區○○段七百五十七號三和市場旁，持前
    開地段之建築設計圖對甲○○佯稱：渠欲興建房屋，欲向甲○○借款，甲○○不
    疑有他，遂自八十四年二月二十二日起至八十五年二月二十八日止，連續在高雄
    市○○區○○路二段二百零三號八樓，前後共八次借予乙○○、丙○○共新台幣
    二百二十萬元，陳、蔡二人並簽發以丙○○為付款人之同額本票共八紙（如附件
    ）以為收據。詎陳、蔡二人於取得上開款項後，即逃逸無縱，至此，甲○○方知
    受騙，因認被告涉有刑法第三百三十九條第一項之詐欺罪嫌。
二、按犯罪事實應依證據認定之，無證據不得推定其犯罪事實；又不能證明被告犯罪
    者，應諭知無罪之判決，刑事訴訟法第一百五十四條、第三百零一條第一項分別
    有明文。而事實之認定，應憑證據，如未能發現相當證據，或證據不足以證明，
    自不能以推測或擬制之方法，以為裁判基礎（最高法院四十年台上字第八六號判
    例參照）。且告訴人之指述，係使被告受形式訴追為目的，是其陳述是否與事實
    相符，仍應調查其他證據以資審認，最高法院五十二年台上字第一三００號判例
    可資參照。又刑法第三百三十九條第一項詐欺罪之成立，以意圖為自己或第三人
    不法之所有，施用詐術使人陷於錯誤而交付財物為構成要件。所謂以詐術使人交
    付財物，必須該財物之交付，係由於被施用詐術而陷於錯誤所致，若行為人所用
    方法，不能認為詐術，亦不致使人陷於錯誤，或行為人未施用何詐術，交付財物
    者亦非因陷於錯誤而交付，即不構成詐欺罪。至於債務人於債之關係成立後，如
    有未依債之本旨履行民事債務之情形，苟無足以證明其在債之關係發生時，自始
    即具有不法所有意圖之積極證據，亦僅能令其負民事之債務不履行責任，尚不得
    據此債信違反之客觀事態，而推定債務人原有詐欺取財或詐欺得利之犯意。
三、本件公訴人認被告等涉有詐欺罪嫌，無非係以告訴人甲○○之指訴，且據告訴人
    提出之工程圖觀之，該圖簡略，並無公司名稱，亦無營建公司之營業執照及營業
    登記證，又未申請核准，豈能據此即能貸款建屋，故認被告係乘告訴人不闇，以
    該簡圖用以欺騙告訴人等語為其主要論據。而告訴人指訴其受被告二人詐欺之因
    由乃：被告二人持位於高雄市○○區○○段七五七號地號土地之建築圖向其佯稱
    渠等要在該地建房屋，欲向告訴人伊借款，待將來蓋屋後即可向銀行貸款用以清
    償借款，並以被告丙○○為發票人，開具本票八張予伊，孰料嗣後該地卻未建屋
    ，該本票亦經跳票，故認被告等人涉犯有詐欺罪嫌云云。訊據被告等堅決否認右
    揭犯行，辯稱：渠等係從事法拍屋及土地買賣等業務，告訴人則承做被告的木工
    工程，雙方關係密切，告訴人見被告所經營法拍屋生意有利可圖，遂參與投資，
    投資方式是：由告訴人貸予被告現金，被告再按一定利息分紅予告訴人，故告訴
    人指稱遭詐欺之該八次借款，實則均緣由於此，雙方是單純的民事借貸關係，並
    非詐欺；況且告訴人與渠等自八十一年起即有多筆金錢往來，告訴人對渠等之業
    務狀況知之甚詳，絕無可能僅以被告持建築圖等情即借予高額款項等語。
四、經查：被告夫婦係從事法拍屋及土地買賣等代書業務，並且因為業務關係，會將
    房屋的木工工程交由告訴人承做，雙方因而熟識成為好友，自民國八十一年起至
    八十四年間皆有密切的資金往來關係，甚至告訴人亦曾為被告擔任向銀行借款之
    保證人，此為告訴人所自承，並有被告乙○○於高雄市第三信用合作社苓雅分社
    活期性存款名細分戶帳（帳號：２３６５之２號）、臺灣高雄地方法院八十五年
    度促字第二三０四五號支付命令乙紙在卷足參，可見告訴人對被告之業務狀況及
    信用程度必定知之甚詳。因此，誠如公訴意旨所稱：被告所持前址土地之建築計
    畫圖簡略、又無公司名稱、亦無營建公司之營業執照及營業登記證，又未申請核
    准，衡諸常情，如何據此即能貸款建屋，告訴人既與被告業務關係密切，且又從
事相關之木工承包業務，亦應詳知於此，尚無僅因被告持建築圖向其借款，而未
    有任何求證即任意借予高額款項之理。況且，依告訴人所稱其遭詐欺借款之時間
    ，係自八十四年二月二十二日起至八十五年二月二十八日止，期間長達一年有餘
    ，而被告所稱欲建築房屋之土地係位於高雄市○○區○○段七五七地號，與告訴
    人之居住處所（高雄市○○區○○路七十七巷十二號）距離尚非遙遠，告訴人於
    此長達一年之借貸關係期間，若謂完全不知該地其上之建築狀況，亦嫌有違常理
    。復觀諸被告等人於本院審理時自承確實積欠告訴人新台幣二百多萬，及被告丙○○當初為求順利向告訴人借款，亦開具如卷附所示之八張本票供作擔保等情，
    本院認為告訴人將該多筆款項借貸予被告時，對於借款對象（被告等）、借款因
    由、借款金額等情均知之甚詳，並且深知被告之業務狀況及信用程度，對於箇中
    風險自有評估，尚無陷於錯誤之餘地，其所交付之借款均非因被告等施用前揭「
    詐術行為」而交付；況且被告等當時亦未以興建大樓後有利可圖等語向其諉稱，
    或明知自己無資力而為保證清償之表示，是告訴人對於被告之清償能力亦均無誤
    認，本件實為單純之民事債務問題，尚難對被告以詐欺罪嫌相繩之。綜上所述，
    被告等之辯解顯較告訴人之指訴合乎常情，較為可信。此外，又查無其他積極證
    據，足認被告確有詐欺之情事，應認不能證明被告犯罪，依法應諭知無罪之判決
    。據上論斷，應依刑事訴訟法第三百零一條第一項，判決如主文。
本案經檢察官劉玲興到庭執行職務
中    華    民    國      九十      年        十      月      三十      日
                                    臺灣高雄地方法院刑事第三庭
                                        法  官  簡  志  瑩
右正本證明與原本無異。
如不服本判決，應於判決送達後十日內，向本院提出上訴狀。
                                        書記官  林  宜  正
中    華    民    國      九十      年       十一      月      一      日


司法院資訊處製作；財團法人民間司法改革基金會備份。
